---
output: github_document
---

<!-- README.md is generated from README.Rmd. Please edit that file -->

```{r, include = FALSE}
knitr::opts_chunk$set(
  collapse = TRUE,
  comment = "#>",
  fig.path = "man/figures/README-",
  out.width = "100%"
)
```

# itan

<!-- badges: start -->

[![R-CMD-check](https://github.com/arielarmijo/itan/workflows/R-CMD-check/badge.svg)](https://github.com/arielarmijo/itan/actions)

<!-- badges: end -->

El paquete itan tiene como finalidad ayudar a profesores a corregir, calificar y analizar pruebas objetivas. Para ello, este paquete incluye funciones que permiten calcular el puntaje y calificación obtenido por estudiantes; así como también, funciones para analizar los ítems del test. Entre estas últimas destaca el análisis gráfico de ítems que permite visualizar las características técnicas del ítem y determinar rápidamente su calidad.

## Instalación

Para instalar la versión de desarrollo del paquete itan desde [GitHub](https://github.com/) con el siguiente comando:

``` r
# install.packages("devtools")
devtools::install_github("arielarmijo/itan")
```

## Ejemplo

El paquete itan incluye dos datos binarios de ejemplo llamados datos y clave. Datos contiene las respuestas de 39 estudiantes a una prueba de 50 ítems y clave contiene las respuestas correctas a cada ítem.

```{r example}
str(datos, list.len=6)
str(clave, list.len=5)
```

Para calcular el puntaje alcanzado en la prueba y su respectiva calificación puede usarse el siguiente script:

```{r cars}
respuestas <- datos[,-1]
respuestasCorregidas <- corregirRespuestas(respuestas, clave)
head(respuestasCorregidas)
puntaje <- calcularPuntajes(respuestasCorregidas)
nota <- calcularNotas(puntaje)
head(cbind(id=datos$id, puntaje, nota))
```

Además de calcular el puntaje y calificación, es posible analizar los ítems de la prueba. Para calcular el índice de dificultad y los índices de discriminación de cada ítem se puede ejecutar las siguientes líneas de código:

```{r pressure, echo = FALSE}
p <- calcularIndiceDificultad(respuestasCorregidas, proporcion = 0.25)
dc1 <- calcularIndiceDiscriminacion(respuestasCorregidas, tipo = "dc1", proporcion = 0.25)
dc2 <- calcularIndiceDiscriminacion(respuestasCorregidas, tipo = "dc2", proporcion = 0.25)
head(cbind(p, dc1, dc2))
```

Otra manera de analizar la discriminación de un ítem es usando el coeficiente de correlación biserial puntual:

```{r}
alternativas <- c(LETTERS[1:5], "*")
biserial <- pBis(respuestas, clave, alternativas)
head(biserial)
```

La frecuencia con que se eligió cada alternativa en cada ítem puede hacerse de forma numérica o gráfica:

```{r}
fa <- calcularFrecuenciaAlternativas(respuestas, alternativas, clave, frecuencia = FALSE)
head(fa)
```

```{r}
gfa <- graficarFrecuenciaAlternativas(respuestas, alternativas, clave)
gfa$i01
```

El paquete itan también implementa el análisis gráfico de ítems que permite resumir las características técnicas del ítem de manera visual, lo que facilita su análisis:

```{r}
item <- agi(respuestas, clave, alternativas)
item$i01$plot
```

Revisar la documentación del paquete para ver más detalles de las funciones anteriormente señaladas.
