---
title: "itan"
output: rmarkdown::html_vignette
vignette: >
  %\VignetteIndexEntry{itan}
  %\VignetteEncoding{UTF-8}
  %\VignetteEngine{knitr::rmarkdown}
editor_options: 
  markdown: 
    wrap: 80
---

```{r, include = FALSE}
knitr::opts_chunk$set(
  collapse = TRUE,
  comment = "#>"
)
```

```{r, setup}
library(itan)
```

# Análisis de Ítems de Pruebas Objetivas

## Introducción

El paquete itan incluye funciones que permiten calcular el puntaje y
calificación obtenido por estudiantes en una prueba objetiva. Además, incorpora
funciones para analizar los ítems del test y sus distractores. Entre estos
últimos destaca el análisis gráfico de ítems que permite visualizar las
características técnicas del ítem y determinar rápidamente su calidad.

## Datos de ejemplo

El paquete itan incluye dos archivos de ejemplo. El archivo datos.csv contiene
las respuestas de 39 estudiantes a una prueba de 50 ítems y el archivo clave.csv
contiene las respuestas correctas a cada ítem.

Los siguientes comandos cargan estos archivos en el entorno global.

```{r}
datos.csv <- system.file("extdata", "datos.csv", package = "itan", mustWork = TRUE)
datos <- read.csv(datos.csv)

clave.csv <- system.file("extdata", "clave.csv", package = "itan", mustWork = TRUE)
clave <- read.csv(clave.csv)
```

Como se puede apreciar, datos corresponde a un data frame con 39 observaciones y
51 variables. La primera variable correponde al identificador de cada
estudiante. El resto de las columnas corresponde a los ítems de la prueba. Las
alternativas posibles a cada ítem son A, B, C, D y E. Las preguntas omitidas se
indican mediante un '\*'.

```{r}
head(datos)
```

Por otra parte, clave también es un data frames, pero contiene una sola
observación y 50 variables. Corresponde a las respuestas correctas de la prueba.

```{r}
clave
```

## Corrección de respuestas

Para corregir las respuestas de los estudiantes es necesario en primer lugar
quitar la columna de identificación. El data frame con las respuestas sin el id
del estudiante, junto con la clave de corrección pueden ingresarse como
argumentos de la función corregirRespuestas para obtener un data frame con unos
y ceros. El 1 significa que el estudiante seleccionó la respuesta correcta,
mientras que el 0 significa que seleccionó la respuesta incorrecta u omitió esta
pregunta.

```{r}
respuestas <- datos[,-1]
respuestasCorregidas <- corregirRespuestas(respuestas, clave)

head(respuestasCorregidas)
```

## Cálculo de puntajes y notas

Las respuestas corregidas pueden usarse para calcular el puntaje obtenido por
cada estudiante y, posteriormente, calcular la nota correspondiente.

```{r}
puntaje <- calcularPuntajes(respuestasCorregidas)
nota <- calcularNotas(puntaje)
resultados <- cbind(id=datos$id, puntaje, nota)
resultados <- resultados[order(resultados[,3], decreasing = TRUE),]
head(resultados)
```

## Análisis de ítems

El paquete itan posee funciones que permiten analizar los ítems de pruebas
objetivas. Es posible calcular el índice de dificultad, la frecuencia de cada
alternativa, índices de discriminación tipo 1 y tipo2, y realizar un análisis
gráfico de los ítems.

### Índice de dificultad

El índice de dificultad de un ítem muestra la proporción de aciertos. Sus
valores van de 0 a 1, siendo 0 un ítem muy difícil y 1 un ítem muy fácil.

Para su cálculo pueden considerarse las respuestas de todos los estudiantes, o
solo las de los estudiantes con mejor y peor desempeño. Esto se indica como
argumento del parámetro proporcion en la función calcularIndiceDificultad:

```{r}
p <- calcularIndiceDificultad(respuestasCorregidas, proporcion = 0.25)
p
summary(p, digits = 2)
```

En el ejemplo anterior se calcula el índice de dificultad considerando el 25% de
los estudiantes con menores puntajes y el 25% con mejores puntuaciones. Una
proporción de 0.5 indica que se toman todos los resultados.

### Índices de discriminación

Los índices de discriminación expresan en qué medida una pregunta diferencia
entre estudiantes con mejor y peor desempeño. Existen distintas maneras de
calcular este indicador. Estas se muestran a continuación.

#### Índice de discriminación tipo 1

Corresponde a la diferencia entre la proporción de aciertos del grupo superior,
menos la proporción de aciertos en el grupo inferior. Como ambos grupos son de
igual tamaño, su cálculo puede obtenerse mediante la siguiente ecuación.

$$
dc1 = \frac{A_s - A_i}{N} 
$$

A mayor diferencia entre los aciertos del grupo superior e inferior, mayor es
poder de discriminación del ítem. Los valores máximos de este índice son -1 y 1.
Un índice de 1 significa que todos los estudiantes del grupo superior acertaron
esta pregunta, mientras que nadie del grupo inferior lo hizo. En otras palabras,
el ítem discrimina muy bien entre estudiantes que saben y los que no. Un índice
-1 indica todo lo contrario; todos los estudiantes del grupo inferior acertaron,
mientras que nadie del grupo superior respondió correctamente este ítem. Las
preguntas con índices negativos deben ser revisadas ya que es probable que éstas
estén mal formuladas, sean ambiguas o que la la clave de corrección sea
incorrecta.

```{r}
# Se toma el 27% de los estudiantes con mejor y peor desempeño
# para conformar los grupos superior e inferior.
dc1 <- calcularIndiceDiscriminacion(respuestasCorregidas, tipo = "dc1", proporcion = 0.25) 
dc1
```

Este índice depende del nivel de dificultad de la pregunta. Si la pregunta es
muy fácil (ambos grupos la responden bien) o muy difícil (ambos grupos la
responden mal) el índice tiene un valor de 0. Esto no indica que la pregunta
esté mal formulada, solo indica que no discrimina. Por esta razón, se recomienda
complementar este índice con el índice de discriminación tipo 2.

#### Índice de discriminación tipo 2

Este índice indica la proporción de aciertos en el grupo superior con respecto
al número total de aciertos. Puede considerarse satisfactoria si es al menos
superior a 0.50; es decir, más de la mitad de los aciertos pertenecen a los
estudiantes del grupo superior.

$$
dc2 = \frac{A_s}{A_s + A_i}
$$

Para calcular este segundo índice, se debe indicar como argumento en la función
calcularIndiceDiscriminación:

```{r}
dc2 <- calcularIndiceDiscriminacion(respuestasCorregidas, tipo = "dc2", proporcion = 0.25)
dc2
```

Como se mencionó anteriormente, este índice muestra cuánto discrimina un ítem
independientemente si es muy fácil o muy difícil.

Por ejemplo, si los grupos superior e inferior están conformados por 10
estudiantes y los 10 estudiantes del grupo superior respondieron correctamente,
mientras que 9 del grupo inferior acertaron, esto indica que es ítem es muy
fácil. Sus índices de discriminación dc1 y dc2 son, respectivamente, 0.1 y 0.53.
En base a lo anterior, podemos afirmar que este ítem discrimina poco (recordar
que el dc2 debe ser mayor o igual a 0.5 para indicar discriminación).

En el otro extremo, si suponemos un ítem muy difícil en el que solo 2 de los 10
estudiantes del grupo superior acertaron y ninguno del grupo inferior lo hizo,
nos dan unos índices de discriminación dc1 = 0.2 y dc2 = 1.0. Este ítem
claramente discrimina bien, ya que solo estudiantes del grupo superior lo
respondieron correctamente. Sin embargo, el dc1 no lo refleja por la dificultad
de esta pregunta.

Por las razones indicadas anteriormente, se recomienda considerar los índices de
discriminación en conjunto con el de dificultad.

```{r}
indices <- cbind(p, dc1, dc2)
head(indices)
```

### Correlación Biserial Puntual

El coeficiente de correlación biserial puntual entre una alternativa y el
puntaje total de la prueba permite determinar el nivel de asociación entre
seleccionar una alternativa con el puntaje total de la prueba.

Los resultados de este coeficiente permiten clasificar las preguntas en las
siguientes categorías: excelente, si el valor que se obtiene es igual o superior
a 0,40; buena, cuando el valor del índice es igual o superior a 0,30 pero
inferior 0,40; regular, si el valor del índice es igual o superior a 0,20 pero
no llega a 0,30; pobre, si el valor está comprendido entre 0 y 0,20, y pésimo,
si el valor es inferior a 0.

Cuanto mayor sea su valor, mayor será la relación entre la obtención de una
puntuación alta en el test y el haber contestado correctamente la pregunta.

```{r}
alternativas <- LETTERS[1:5]
pb <- pBis(respuestas, clave, alternativas)
head(pb)
```

### Frecuencia de alternativas

Para conocer la frecuencia en que cada alternativa fue seleccionada por los
estudiantes se puede usar la función calcularFrecuenciaDistractores como se
muestra en el siguiente ejemplo:

```{r}
alternativas <- c(LETTERS[1:5], "*")
fa <- calcularFrecuenciaDistractores(respuestas, alternativas, clave,frecuencia = FALSE)
head(fa)
```

### Análisis de distractores

Tabular la frecuencia en que cada alternativa es seleccionada por los
estudiantes con mejor y peor desempeño es un tipo de análisis sencillo y fácil
de interpretar.

Para realizar este análisis primero hay que en ordenar a los estudiantes por el
puntaje obtenido en la prueba. A continuación se seleccionan un porcentaje de
estudiantes con la puntuación más baja y más alta. Suele usarse el 25% en cada
caso. Otros valores razonables son 27% y 33%. Por último, se tabulan las
respuestas seleccionadas por el grupo superior e inferior.

```{r}
alternativas <- c(LETTERS[1:5], "*")
ad <- analizarDistractores(respuestas, clave, alternativas, proporcion = 0.25)
ad$i01
ad$i25
ad$i50
```

Con esta tabulación es posible determinar buenos y malos distractores, así como
también el poder de discriminación de un ítem.

## Análisis gráfico de ítems

El análisis gráfico de ítems consiste en mostrar visualmente, mediante una
gráfica de líneas, la relación entre la puntuación total de la prueba y la
proporción de respuestas de los examinados que eligieron cada alternativa. Este
análisis proporciona información esencial y fácilmente interpretable acerca de
las características técnicas del ítem: dificultad, discriminación.

Para realizar este análisis primero se clasifica a los estudiantes en 4 grupos
según su puntaje obtenido en la prueba. El grupo 1 corresponde a los estudiantes
con menores puntuaciones, mientras que el grupo 4, a los de mayores puntajes. En
el gráfico se representa la proporción de estudiantes de cada grupo que
seleccionó una alternativa dada.

```{r}
alternativas <- LETTERS[1:5]

plots <- agi(respuestas, clave, alternativas)

plots$datos$i01
plots$plots$i01

plots$datos$i25
plots$plots$i25

plots$datos$i50
plots$plots$i50
```

Un ítem de buena calidad debería mostrar una proporción creciente de estudiantes
de cada grupo que elije la alternativa correcta y una proporción decreciente en
el caso de los distractores.

## Referencias

-   Morales, P. (2009). Análisis de ítem en las pruebas objetivas. Madrid.
    Recuperado de [análisis de
    ítems](https://educrea.cl/wp-content/uploads/2014/11/19-nov-analisis-de-items-en-las-pruebas-objetivas.pdf)

-   Guadalupe de los Santos (2010). Manual para el análisis gráfico de ítems.
    Universidad Autónoma de Baja California. Recuperado de
    [manual_pagi.pdf](http://www.educacionbc.edu.mx/departamentos/evaluacion/eacademicos/archivos/jornadasBC/MANUAL_PAGI.pdf)
